臺灣高等法院臺中分院刑事判決　　　　 96年度上訴字第445號
上　訴　人
即　被　告　乙○○
選任辯護人　蔡志忠律師
上列上訴人因公共危險案件，不服臺灣臺中地方法院95年度訴字
第2949號中華民國95年12月12日第一審判決（起訴案號：臺灣臺
中地方法院檢察署95年度偵字第8450號），提起上訴，本院判決
如下：
    主  文
原判決撤銷。
乙○○放火燒燬現供人使用之住宅，未遂，處有期徒刑年拾月
，減為有期徒刑壹年拾壹月。
    犯罪事實
一、乙○○前無不法犯罪前科紀錄，素行尚佳，其與丙○○原有
    事實上之夫妻關係（嗣後經判決婚姻關係不成立確定），嗣
    因感情不睦而於民國九十四年十月間分居。乙○○於九十五
    年一月三十日二十一時三十分許，返回丙○○位於臺中縣沙
    鹿鎮鎮○路福嘉巷六之一號住處二樓房間內欲拿取棉被及衣
    物回家著用禦寒，因目睹屋內陳設，思及與丙○○之怨隙情
    仇，認辛勤付出竟遭丙○○薄倖對待，乃心有不甘，其明知
    丙○○尚住於該處，此處所係現供人使用之住宅，乙○○一
    時氣憤，竟基於放火燒燬住宅之犯意，在上揭住宅二樓近樓
    梯之中間房間內，以不明之火源點燃塑膠衣物整理箱內之衣
    物任其蔓延燃燒，因該房間內均為衣櫥、床具等易燃物品，
    火勢旋即在房間內蔓延擴大。幸經丙○○之鄰人楊春花經由
    幼子之告知查覺，乃趕緊報警處理，由臺中縣消防局沙鹿分
    隊出動水箱消防車前往灌救，火勢始被迅速控制，未再繼續
    延燒，而於同日二十二時二十一分許撲滅，惟仍致丙○○之
    該處住宅二樓中間受燒房間門板大部分燒失、炭化；西側鋁
    質窗框、水泥牆受煙燻黑；北側木質床組表面受燒炭化；房
    間內塑膠整理箱嚴重燒熔，其內擺放衣物嚴重燒失、炭化；
    木質隔間裝潢燒失、炭化僅剩木質架構；但未達於燒燬住宅
    或使該處喪失居住功能之程度而未遂。
二、案經丙○○訴由臺中縣警察局清水分局報請臺灣臺中地方法
    院檢察署檢察官偵查起訴。
    理    由
一、訊據被告乙○○固坦認其於案發當日晚間有返回前揭證人即
    告訴人丙○○之住處二樓房間內欲拿取棉被及衣物回家著用
    禦寒，暨在上揭住宅二樓近樓梯處，有以不明之火源點燃原
    擬拋棄之無用衣物之舉措，然矢口否認有何放火之行為，辯
    稱：案發當晚伊係在六、七時許回到丙○○住處拿取棉被及
    衣物，因在二樓房間內看到些許無用之衣物，乃在二樓進樓
    梯處點火將之焚燬，但伊有確定火苗熄滅後才攜帶棉被離開
    ，丙○○當場也有看到伊焚燒衣物，並無異見。伊離開丙○
    ○住處時僅約晚上十九時左右，是之後丙○○住處二樓在晚
    上二十一點三十分許所發生的火災，自與伊無關。丙○○是
    因為與伊感情不好，時有爭執，才誣攀伊放火云云。經查：
（一）上揭事實，業據證人丙○○於原審審理時具結證稱：」（
      你說被告回來差不多九點半，被告樓上樓下來回走大約有
      三次，到被告離開大約多久時間？）被告一進門就在罵，
      我都沒有跟他說話，被告說要拿東西，進門後約十分多鐘
      就走了」，「那時火就很大了，我沒有辦法從樓梯上去，
      就在樓梯上二樓右邊第一個房間，我當時走道樓梯第三、
      四階火勢就已經很大了，沒辦法再上去，之後還有煙竄下
      來」，「被告走的時候，我就看到煙下來了」，「（被告
      上去樓上，你有沒有跟上去？）沒有，他最後一次下來是
      立刻就出去，當時被告離開一下而已，我就聞到味道了」
      等語（見原審卷第五三頁至第五六頁），並有其所提出建
      築改良物所有權狀一份及受燒房間現狀之照片五張為證（
      見偵查卷第九頁、第一三頁至第一四頁），雖被告之辯護
      人辯護稱：證人丙○○警、偵及原審前後所述不同且不合
      常情云云，但本院核對其前後所述關於發現火災之主要情
      節均相符合，亦無不合情理之處，辯護人此部分所辯，無
      從採信。另該火災現場嗣經臺中縣消防局派員前往勘查結
      果，發現「災戶臺中縣沙鹿鎮鎮○路福嘉巷六之一號住宅
      為一般之透天住家。該處住宅二樓中間受燒房間門板大部
      分燒失、炭化；西側鋁質窗框、水泥牆受煙燻黑；北側木
      質床組表面受燒炭化；房間內塑膠整理箱嚴重燒熔，其內
      擺放衣物嚴重燒失、炭化；木質隔間裝潢燒失、炭化僅剩
      木質架構。依現場燃燒後狀況及火流延燒路徑研判，二樓
      中間房間東南側整理箱附近應受較長時間之燃燒，為最初
      起火點。研判起火原因以人為使用打火機等明火引燃易燃
      物品（紙張、衣物等），繼而擴大燃燒之可能性較大」等
      情，亦有該局火災原因調查報告書一份附卷可參（見警卷
      第一四頁至第三四頁）。而上開消防局受理報案時間為九
      十五年一月三十日二十一時四十八分，撲滅時間為當日二
      十二時二十一分，亦據上開火災原因調查報告書內附之火
      災出動觀察紀錄載明，又被告陳稱案發期間，其所持用之
      行動電話號碼為0000000000號（見偵查卷第二
      ０頁），經核對該支行動電話之通聯記錄，在證人丙○○
      前開所指述被告至其住處拿取棉被與衣物等物品之時間，
      即九十五年一月三十日二十一時四十分許，直至當晚二十
      二時四十一分許之時分，該被告所持用之行動電話確有持
      續利用位於前址附近之臺中縣沙鹿鎮○○路四五號八樓樓
      頂之基地台收發話之記載（見偵卷第二五頁），被告復坦
      陳於案發日行動電話並無借予他人使用之情形（見偵查卷
      第二０頁、第四五頁），足見被告在本件案發當時之前後
      時間內，確實係在證人丙○○住處附近出沒徘徊，是證人
      丙○○所指述前揭住處二樓近樓梯處之中間房間係遭被告
      放火焚燒等語，應非無端攀誣之虛詞。
（二）被告乙○○雖以前揭情詞置辯，並陳稱：本件案發時之二
      十一時四十分許，伊係在臺中縣清水鎮○○路七０號住處
      休息，足見丙○○住處所發生之火警與伊無關云云；然被
      告先於警詢及偵查中均陳稱：伊當晚返回丙○○住處一樓
      房間拿取棉被，並沒有上二樓云云（見警卷第二頁至第三
      頁，偵查卷第一八頁至第一九頁），嗣於原審訊問時才改
      稱：伊在一樓原居住之房間翻取出棉被後，有復行上二樓
      位於中間之房間欲拿取衣物著用等語（見原審卷第二四頁
      、第五六頁、第五九頁），就其是否有至本件起火點之證
      人丙○○住處二樓受燒房間一節，供詞前後反覆，莫衷一
      是，已難盡信其所陳為真。且案發當時，被告係身處在證
      人丙○○住處附近徘徊逗留，有前開通聯紀錄為證，業如
      前述，並非如被告所稱已返回臺中縣清水鎮居所休憩；而
      被告另辯稱：伊係於案發當晚之十九時左右即至證人丙○
      ○住處拿取棉被，順便焚燒無用之衣物，之後歷時約三小
      時才發生火災云云，但依上開被告所持用行動電話之通聯
      記錄（見偵查卷第二四頁至第二五頁），案發當晚十九時
      左右，直至二十時四十八分許，被告所持上開行動電話收
      發話所使用之基地台位置均在被告位於臺中縣清水鎮○○
      路七０號附近之同路八之七號三樓處，足認被告於當晚十
      九時左右並未離開臺中縣清水鎮之居所附近，遑論有前往
      證人丙○○位於臺中縣沙鹿鎮住處之案發地點，是被告所
      為此部分辯詞，核均與客觀事證未相合致，並無足採認，
      堪認證人丙○○上開所述被告是在當日二十一時三十分許
      到達其住處，約十多分鐘離去等情為真實，又被告離去該
      處後隨即發生火災，此與上開消防局受理報案時間（二十
      一時四十六分）吻合，足見證人丙○○上開證述應與事實
      相符，被告辯稱是當日下午六、七點去丙○○住處云云，
      顯不可採，而被告乙○○於原審審理時亦不諱言：伊確有
      於案發當晚在前揭丙○○住處內二樓進樓梯處，點火焚燒
      擬拋棄之無用衣物等語無隱（見原審卷第五六頁），雖被
      告另聲稱：伊於丙○○住處所欲焚燒者實係無用之衣物，
      並無燒燬住宅之犯意云云，惟倘若被告僅係要引火燒燬衣
      物，何以未將該等衣物攜至戶外空曠處焚燒，既不致造成
      室內煙霧瀰漫，且亦符合安全之考量。而被告竟捨此而不
      為，執意在室內二樓房間內引火點燃衣物，以該房間內所
      陳設者均為衣櫥、床具等易燃物，被告此舉自足以造成該
      房間內之物品迅速燃燒蔓延，甚而波及整棟建築物，是被
      告顯有欲使上開住宅起火燃燒之意甚明，並非單純燒燬擬
      予拋棄之無用衣物之行為可資比擬，被告此部分辯詞，核
      同屬事後脫飾卸責之語，亦無足信實。又被告及其辯護人
      辯稱：懷疑丙○○為逼被告離婚而故意陷害被告等語，但
      未提出任何證據以供本院調查，顯屬臆測，且丙○○尚居
      住在上開住處，而點火所引起之火勢卻未必能迅速控制，
      衡情應無為求離婚而自行引火來陷害被告之理，被告及其
      辯護人此部分所辯亦不可採。
（三）綜上，本件事證已臻明確，被告前述犯行洵堪認定。
（四）被告雖提出關於告訴人丙○○之錄音，欲證明被告平日受
      丙○○之虐待云云，但縱被告平日受虐，亦不能作為被告
      上開犯行之合理理由，遑論上開犯行侵害的並非丙○○之
      個人法益，而係應受保護之社會法益，從而，此部分亦不
      能作為有利被告之認定，附此敘明。
二、新舊法比較：
    被告行為後，刑法及刑法施行法業於九十四年二月二日經總
    統以華總一義字第０九四０００一四九０一號令修正公布，
    並於九十五年七月一日施行。按行為後法律有變更者，適用
    行為時之法律，但行為後之法律有利於行為人者，適用最有
    利於行為人之法律，現行刑法第二條第一項定有明文。此條
    規定乃與刑法第一條罪刑法定主義契合，而貫徹法律禁止溯
    及既往原則，係規範行為後法律變更所生新舊法律比較適用
    之準據法，是刑法第二條本身雖經修正，但刑法第二條既屬
    適用法律之準據法，本身尚無比較新舊法之問題，應一律適
    用裁判時之現行刑法第二條規定以決定適用之刑罰法律，先
    予辨明。而關於未遂犯之處罰規定，修正前刑法第二十五條
    第二項原規定：「未遂犯之處罰，以有特別規定者，為限。
    」，同法第二十六條前段原規定：「未遂犯之處罰，得按既
    遂犯之刑減輕之。」；九十五年七月一日經修正生效施行之
    刑法，將上開二條文並列於第二十五條第二項而修正為：「
    未遂犯之處罰，以有特別規定者為限，並得按既遂犯之刑減
    輕之。」。顯屬條項排列之變更，非屬法律變更，應依一般
    法律適用原則，適用裁判時法有關之規定（最高法院九十五
      年第八次、第二十一次刑事庭會議決議參照）。
三、核被告乙○○所為：
（一）按刑法第一百七十三條第一項所謂放火燒燬現供人使用之
      住宅，必須房屋構成之重要部分已燒燬，如僅房屋內之傢
      俱、物件燒燬，房屋本身尚未達喪失其效用之程度，即不
      能依該條項論罪；又以汽油潑灑他人住宅陽台，點火燃燒
      ，應成立放火燒燬現供人使用之住宅罪，因該住宅尚未燒
      燬或喪失效用，為未遂犯（最高法院七十九年度臺上字第
      二六五六號判決、七十六年度臺上字第一七０號判決意旨
      足參）。本件被告乙○○以不明火源點燃衣物整理箱內之
      衣物任其蔓延燃燒，嗣因經消防人員以水撲滅結果而僅燒
      及房間之木質門板、鋁質窗框、水泥牆、木質床組、塑膠
      整理箱與木質隔間，證人丙○○住宅構成之重要部分並未
      燒燬或喪失效用，是核被告所為，係犯刑法第一百七十三
      條第三項、第一項之放火燒燬現供人使用之住宅未遂罪。
（二）證人丙○○所有之上開住宅，因消防人員及時獲報到場滅
      火，僅生前述之燒損結果，並未燒燬該房屋之主結構與其
      他樓層等情，已見前述，並有上揭臺中縣消防局火災原因
      調查報告書所附現場照片可稽，公訴人認被告乙○○係犯
      刑法第一百七十三條第一項之放火燒燬現供人使用之住宅
      既遂罪，尚有誤會，應併敘明（惟無須引用刑事訴訟法第
      三百條變更起訴法條，最高法院八十七年度台上字第三二
      三四號判決意旨參照）。
（三）被告乙○○實施本件放火犯行而未生住宅燒燬之結果，為
      未遂犯，應依修正後刑法第二十五條第二項之規定，按放
      火燒燬現供人使用住宅既遂犯之刑減輕之。
（四）另中華民國九十六年罪犯減刑條例已於九十六年七月十六
      日施行，被告上開犯行，係在九十六年四月二十四日以前
      ，合於減刑條件，應依該條例第二條第一項第三款規定予
      以減刑。
（五）另刑法第一百七十三條第一項放火燒燬現有人使用之住宅
      罪，其直接被害法益，為一般社會之公共安全，雖同時侵
      害私人之財產法益，但仍以保護社會法益為重，況放火行
      為原含有毀損性質，而放火燒燬現供人使用之住宅罪，自
      係指供人居住房屋之整體而言，應包括牆垣及該住宅內所
      有設備、傢具、日常生活上之一切用品；故一個放火行為
      ，若同時燒燬住宅內與該住宅內所有其他物品，無論該其
      他物品為他人所有或自己所有，與同時燒燬數犯罪客體者
      之情形不同，均不另成立刑法第一百七十五條第一項或第
      二項放火燒燬住宅以外他人或自己所有物罪（參考最高法
      院七十九年台上字第一四七一號判例意旨）；是被告乙○
      ○以一放火行為，固同時燒燬前開證人丙○○所有，現供
      人使用之住宅二樓房間內之門板、木質床組、塑膠整理箱
      及木質隔間等物，仍僅成立刑法第一百七十三條第三項、
      第一項之放火燒燬現供人使用之住宅未遂罪。
（六）再被告乙○○領有中華民國身心障礙手冊，記載「輕度重
      器障」，鑑定日期為九十三年八月五日，固有中華民國身
      心障礙手冊影本一份為證（見原審卷第二七頁），又提出
      童綜合醫院九十六年一月二十二日之診斷書，記載「重鬱
      症，因上述疾病合併焦慮，注意力缺損」，有該診斷書可
      按（見本院卷第二四頁），但被告之精神狀況，經送請行
      政院衛生署草屯療養院鑑定結果，認「被告近年來與其夫
      之婚姻，應有造成被告身心的不適和情緒起伏，且曾被診
      斷有精神官能症，但應未造成被告現實感和對外界事務知
      覺、理會、判斷能力上有明顯缺損，被告之行為時並未因
      精神障礙或其他心智缺陷，至不能辨識其行為違法，或欠
      缺依其辨識而行為之能力，也未因精神障礙或其他心智缺
      陷，至其辨識行為違法或依其辨識而行為之能力顯著減低
      」，有該院精神鑑定報告書附卷可稽（見本院卷第三七頁
      ），又被告雖曾於九十三年八月二十三日至二十五日、九
      十四年十一月二十二日至二十三日，因心臟病於童綜合醫
      院住院治療，當時有精神官能症之臨床臆測，但未有精神
      科就診或照會紀錄，於九十五年五月二十五日，因吞服清
      潔劑，再度至童綜合醫院住院一週，診頓為胃食道腐蝕性
      損傷、精神官能性憂鬱症，並於九十六年一月一日及二十
      二日開立重度憂鬱症之診斷書，此有該院之病歷在卷可按
      ，並據上開精神鑑定報告書鑑定載明，可見本案九十五年
      一月三十日發生以前，被告雖曾有精神官能症之臨床臆測
      ，但未有精神科之就診或照會紀錄，無從證實該臨床臆測
      ，亦不知當時所臆測之精神官能症之症狀或其對身心之影
      響，而被告之上開重鬱症，係在本案發生後才出現就醫紀
      錄，尚難以上開身心障礙手冊或診斷書而為有利被告之認
      定；本院審酌被告於犯後就案發當晚其確有返回證人丙○
      ○前開住處及緣由均能有所記憶，於警詢及偵、審中亦俱
      能就所否認之本件犯罪為充足之辯解，顯見被告對於上開
      放火行為，可以充分理解為違法行為，並無不能辨識或其
      辨識能力顯著減低之情形，且經上開精神專業機關鑑定，
      堪認被告為本件犯行時，其精神狀況顯屬正常，並無任何
      因精神障礙或其他心智缺陷，致其辨識行為違法或依其辨
      識而行為之能力顯著減低之情形，被告及其辯護人辯稱有
      精神障礙云云，並無可取，本院自無從援引刑法第十九條
      第二項之規定審酌應否對其減輕其刑。
三、原審對於被告論罪科刑，固非無見，但原審未及依中華民國
    96年罪犯減刑條例予以減刑，尚有未洽。上訴人即被告以否
    認犯行為由上訴，雖無理由，但原審判決既有上開未及適用
    法律之處，本院自應將原判決撤銷改判。爰審酌被告乙○○
　　於住宅內任意引火燃燒，未顧及所為對於鄰近房屋及屋內之
  　人可能造成之嚴重後果，漠視公眾居住安全之權益，尤以近
    年來引火肇致鄰人死傷結果之情形時有所聞，被告當已知之
    甚明，竟猶執意實施放火行為，所為至無足取，其犯後復缺
    乏悔過之具體表現之犯罪後態度，且迄今未能與被害人丙○
    ○達成和解，以彌補其所受之損害；惟衡酌被告前無不法犯
    罪前科紀錄，素行尚佳，有臺灣高等法院被告前案紀錄表在
    卷可查，並其與被害人丙○○素有感情之糾葛，因一時出於
    氣憤，方為本件犯行之犯罪動機等一切情狀，量處如主文第
    二項所示之刑，及依中華民國九十六年罪犯減刑條例予以減
    刑，以示懲儆。
據上論結，應依刑事訴訟法第三百六十九條第一項前段、第三百
六十四條、第二百九十九條第一項前段，刑法第一百七十三條第
三項、第一項，第二十五條第二項，判決如主文，中華民國九十
六年罪犯減刑條例第二條第一項第三款、第七條，判決如主文。
本案經檢察官甲○○到庭執行職務。
中　　華　　民　　國　　96　　年　　8 　　月　　14　　日
            刑事第九庭  審判長法　官　陳  筱  珮
                              法　官　趙  春  碧
                              法　官　余  仕  明
上列正本證明與原本無異。
如不服本判決應於收受送達後十日內向本院提出上訴書狀，其未
敘述上訴之理由者並得於提起上訴後十日內向本院補提理由書（
均須按他造當事人之人數附繕本）。
                              書記官  林  玉  惠
中　　華　　民　　國　　96　　年　　8 　  月　　15　  日
